【裁判字號】    89,上易,253
【裁判日期】    900509
【裁判案由】    清償借款
【裁判全文】
臺灣高等法院高雄分院民事判決  八十九年度上易字第二五三號
      上  訴  人  屏東縣枋寮地區農會
      法定代理人  乙○○
      訴訟代理人  丙○○
      被  上訴人  丁○○
      訴訟代理人  甲○○
右當事人間清償借款事件，上訴人對於中華民國八十九年九月十五日臺灣屏東地方法
院八十九年重訴字第三九號第一審判決提起上訴，本院判決如左：
      主      文
上訴駁回。
第二審訴訟費用由上訴人負擔。
      事      實
甲、上訴人部分：
  一、聲明：求為判決：
    (一)原判決第二、三項均廢棄。
    (二)被上訴人應再給付上訴人新台幣（下同）一百萬元，及自民國八十七年六月十
      四日起至清償日止，按年息百分之十一點五計算之利息，逾期在六個月內，按
      上開利率百分之十，逾期超過六個月者，按上開利率百分之二十計算之違約金
      。
    (三)第一、二審訴訟費用均由被上訴人負擔。
  二、陳述：除與原判決書記載相同者，予以引用外，補稱：
    (一)兩造不爭執之事項
      １、被上訴人丁○○以訴外人施柏煌、羅玉子為連帶保證人，於八十三年七月
          三十日向上訴人借款一千萬元，約定按年息百分之十一點五計算利息，逾
          期在六個月以內者，按上開利率百分之十，在六個月以上者，按上開利率
          百分之二十計付違約金，並按月繳付本息，如逾期即喪失期限利益，未到
          期即視為全部到期。
      ２、被上訴人僅繳息至八十七年六月十三日止，此後即未再依約繳息，故應視
          為全部到期。
    (二)上訴理由
      １、被上訴人與訴外人陳林秀盆間原合夥經營土地買賣事業，其經營內部狀況
          為何，是否約定在八十五年五月三十日前先行清償以陳林秀盆為借款人之
          一百萬元債務，皆有傳訊以驗證上訴人主張真偽之必要；又被上訴人與陳
          林秀盆間存有合夥關係，則究竟先清償陳林秀盆之債務或先行清償被上訴
          人之債務，於合夥經營團體中並無差別，僅屬被上訴人與陳林秀盆內部約
          定事項，故被上訴人之配偶甲○○先行清償陳林秀盆之債務亦為常情。
      ２、陳林秀盆收入傳票與繳款分戶卡上之記載雖曾經更改，然亦可能為承辦人
          員丙○○因當時登載錯誤而為更正所致，否則不可能被上訴人於繳款後對
          放款利息繳納單上所載借款餘額竟無異議，並陸續繳息至八十七年六月十
          三日止，顯係因被上訴人企圖減少借貸本金一百萬元之負擔始向上訴人異
          議。
      ３、又依被上訴人於八十六年五月間主動向上訴人提出其與訴外人施柏煌、洪
          宏林所簽訂之債務承擔契約書第二條之記載，及陳林秀盆向上訴人提出其
          與黃慧女、洪宏林所簽立之債務承擔契約書第二條之記載，皆與上訴人所
          主張吻合，該債務承擔契約書並非延展借款清償其所應辦理之文書，被上
          訴人之配偶甲○○於上訴人處任職，當無不知之理，被上訴人就其原係認
          該承擔契約書係為補其原手續欠缺之抗辯，顯非事實，亦足證甲○○於八
          十五年五月三十日係指定將一百萬元清償陳林秀盆之債務。
乙、被上訴人部分：
  一、聲明：求為判決：
    (一)上訴駁回。
    (二)第一、二審訴訟費用均由上訴人負擔。
  二、陳述：除與原判決書記載相同者，予以引用外，補稱：
    (一)訴外人陳林秀盆並非被上訴人之實質合夥人，僅係掛名參加，本案所爭執之事
      實及所應繳納之利息應以合夥人知之最明。
    (二)被上訴人與陳林秀盆均對上訴人負有債務，依上訴人之主張，被上訴人係先行
      清償陳林秀盆之債務然卻不先清償自身之債務，顯不合常理；又上訴人對被上
      訴人之放款分戶卡，於系爭一百萬元還款時始塗改，亦有意圖掩飾錯誤之嫌。
    (三)兩造間爭執之點為清償借貸戶錯誤之更正，上訴人自不得以因其疏失所致之記
      載錯誤即要求被上訴人負擔該一百萬元之損失。
    (四)被上訴人與陳林秀盆所簽署之債務承擔契約書，係因於匆促不察之情形下所簽
      署，被上訴人亦於知悉錯誤後即提出證明請求更正。
      理      由
一、本件上訴人法定代理人原為林金標，現已變更為乙○○，茲經乙○○聲明承受訴
    訟，核無不合，爰將上訴人法定代理人改列乙○○。
二、上訴人起訴主張：被上訴人以訴外人施柏煌、羅玉子為連帶保證人，於八十三年
    七月三十日向上訴人借用一千萬元，約定利息按年息百分之十一點五計算，逾期
    清償在六個月以內者，按上開利率百分之十，在六個月以上者，按上開利率百分
    之二十計付違約金，並按月繳付本息，如逾期即喪失期限利益，未到期即視為全
    部到期，詎被上訴人僅繳付至八十七年六月十三日即未再依約繳息，依約即視為
    全部到期，爰依消費借貸契約，求為命被上訴人給付九百八十二萬五千元，並自
    八十七年六月十四日起至清償日止，按年息百分之十一點五計算之利息，逾期在
    六個月內，按上開利率百分之十，逾期超過六個月者，按上開利率百分之二十計
    算之違約金之判決（原審判命被上訴人應給付上訴人八百八十二萬五千元本息及
    違約金，被上訴人就上開敗訴部分未聲明不服，該部分已經確定）。
三、被上訴人則以：系爭以訴外人施柏煌、羅玉子為連帶保證人，於八十三年七月三
    十日向上訴人借用一千萬元之借款，乃丁○○與訴外人即借款人陳林秀盆合夥購
    買土地，向上訴人借貸五百萬元，及被上訴人上開貸款共同以坐落屏東縣北旗段
    四八七、四八八之一號土地設定抵押權，八十五年五月三十日自被上訴人之配偶
    甲○○之帳戶提出一百二十四萬九千三百二十三元，並指定轉帳一百萬元至被上
    訴人帳戶以清償系爭借款本金部分，餘額二十四萬九千三百二十三元用以清償別
    項貸款，與本件無涉；詎當時承辦人員登記錯誤致於放款分戶卡上登記清償陳林
    秀盆另筆五百萬元貸款部分，而未清償被上訴人本件貸款，被上訴人於上訴人通
    知催繳時始發現上開錯誤，於八十七年十二月二十三日即向上訴人聲請更正，但
    上訴人之承辦人員因擔心自行更正會遭致麻煩甚至刑事責任，故不敢更正，且依
    上訴人提出之上開放款分戶卡、取款條影本各乙件，現金收入傳票數紙等證物原
    件，顯見陳林秀盆八十五年五月三十日傳票及放款分戶卡上有更改處，故本件被
    上訴人確已清償本金一百萬元，上訴人請求部分應扣除本金一百萬元等語，資為
    抗辯。
四、上訴人主張前開被上訴人借貸一千萬元之事實，業據其提出借據、約定書、放款
    分戶卡為證，且為被上訴人所不爭執，上訴人此部分主張，自堪信為真實。
五、本件爭執要點，厥在於被上訴人所辯被上訴人是否於八十五年五月三十日清償本
    金一百萬元（其餘部分已經確定）。按依民事訴訟法第二百七十七條規定，被上
    訴人既抗辯清償，自應由被上訴人就部分清償事實負舉證責任。原審法院審理中
    詢問上訴人訴訟代理人丙○○即系爭債務之承辦人員八十五年五月三十日清償款
    項之程序，丙○○之陳述為：「系爭借款是同二筆土地貸款（即枋寮鄉○○○段
    四八七、四八八之一號土地）之借貸，丁○○借貸一千萬元，陳林秀盆借貸五百
    萬元，該筆借款繳款程序係由被上訴人訴代甲○○由其農會帳戶0000000
    號帳戶繳款，繳納時由其事先通知農會（即上訴人），指定繳交被上訴人或訴外
    人陳林秀盆何筆債務，我們再寫傳票：：」（見原審卷第七五頁），依其陳述顯
    與被上訴人所辯繳款程序應由被上訴人指定，非上訴人指定相符；原審法院命上
    訴人提出八十五年五月三十日上開放款分戶卡、取款條，現金收入傳票原本核對
    ，依該日取款條上記載甲○○於八十五年五月三十日提款0000000元，並
    分別轉帳於丁○○、陳林秀盆帳戶，而陳林秀盆收入傳票上尚未償還本金餘額原
    記載為0000000元，後更改為0000000元，而陳林秀盆放款分戶卡
    上八十五年五月三十日部分記載亦經塗改（見原審卷第一０四、一０七頁），且
    傳票新舊亦顯有區別，顯見係經更改，且依被上訴人提出申請書，顯見被上訴人
    早已發現上開錯誤，屢次請求上訴人更正，均未獲同意，遂於八十七年十二月二
    十三日以書面申請，非如上訴人所稱毫不知情云云，綜合上開事證，應認被上訴
    人確已於八十五年五月三十日清償一百萬元，被上訴人此部分抗辯，應屬可採。
六、綜據上述，上訴人依消費借貸契約，請求被上訴人給付九百八十二萬五千元借款
    本息及違約金，因被上訴人部分清償一百萬元，業如前述，原審判命被上訴人應
    給付上訴人八百八十二萬五千元本息及違約金，並就一百萬元部分為上訴人敗訴
    判決，並無違誤，上訴意旨求予廢棄改判，非有理由，應予駁回。
七、據上論結：本件上訴為無理由，依民事訴訟法第四百四十九條第一項、第七十八
    條，判決如主文。
中      華      民      國    九十      年      五      月      九      日
                                      臺灣高等法院高雄分院民事第三庭
~B1審判長法官  張國彬
~B2法      官  張明振
~B3法      官  賴玉山
右為正本係照原本作成。
不得上訴。
中      華      民      國    九十      年      五      月      十一    日
~B法院書記官  楊茱宜
                                                                        Ｑ


司法院資訊處製作；財團法人民間司法改革基金會備份。
